臺灣高等法院民事判決
108年度重上更一字第63號
上  訴  人  貴康企業股份有限公司

法定代理人  陳義禮  
訴訟代理人  李浤誠律師
被  上訴人  霖昌實業有限公司

法定代理人  汪清港  
訴訟代理人  張至剛律師

上列當事人間請求給付買賣價金事件，上訴人對於中華民國102
年11月29日臺灣臺北地方法院99年度重訴字第352號第一審判決
提起上訴，經最高法院第一次發回更審，本院於109年9月8日言
詞辯論終結，判決如下：
    主      文
原判決關於命上訴人給付逾新臺幣壹仟肆佰陸拾肆萬貳仟伍佰元
，及自民國九十九年一月十六日起至清償日止，按年息百分之五
計算之利息，及該部分假執行之宣告，暨關於命上訴人負擔訴訟
費用之裁判均廢棄。
上開廢棄部分，被上訴人在第一審之訴及假執行之聲請均駁回。
其餘上訴駁回。
第一、二審（及發回前第三審）訴訟費用由上訴人負擔十分之九
，餘由被上訴人負擔。
    事實及理由
一、被上訴人主張：兩造於民國（下同）97年9月24日簽立買賣
    合約書（下稱系爭合約），約定上訴人以新臺幣（下同）2,
    025萬元（未稅）向伊訂購700萬卡燃煤鍋爐（下稱系爭熱煤
    鍋爐）、20噸燃煤蒸汽鍋爐（下稱系爭蒸汽鍋爐，與系爭熱
    煤鍋爐合稱系爭2鍋爐），價金分別於簽約、交付主爐、裝
    配完成試車時各給付500萬元，環保測試驗收完成時給付525
    萬元。伊已於98年2月25日交付系爭2鍋爐，於同年9月間陸
    續完成試車暨竣工檢查、環保試測，並由上訴人使用迄今。
    詎上訴人除給付簽約金外，餘款1,525萬元，連同營業稅合
    計1,626萬2,500元，經折讓總價3％後，尚有1,565萬5,000元
    未付，爰依系爭合約之約定，求為命上訴人如數給付等語。
    並聲明：上訴人應給付被上訴人1,565萬5,000元，及其中1,
    525萬元自99年1月16日起、另40萬5,000元自99年6月25日起
    ，均至清償日止，各按年息5%計算之利息（未繫屬本院部分
    ，不予贅述）。
二、上訴人則以：依系爭合約約定，被上訴人應分別於97年11月
    30日、同年12月31日交付系爭熱煤鍋爐、蒸汽鍋爐主爐，97
    年12月25日、98年1月31日完成裝配，惟被上訴人逾期給付
    ，遲至98年2月25日始交付，同年9月27日始完成試車，伊早
    於98年4月1日催告被上訴人完成交爐之給付義務，其仍遲未
    完成，伊已於同年月28日解除系爭合約，被上訴人不得再向
    伊請求給付價金。縱認被上訴人得請求給付價金，惟其所交
    付系爭蒸汽鍋爐有本體不符規格；最大進氣量無法配合引風
    機排氣量，致生風車振動；水容量不足18.2立方公尺、蒸氣
    量未達每小時20噸；引風機、鼓風機之電動機功率與約定不
    符等瑕疵，參酌他廠商15噸、20噸蒸汽鍋爐之報價，該蒸汽
    鍋爐之價格依比例換算後為879萬7,575元，應減少價金145
    萬2,425元。又如前所述，被上訴人依約應分別於97年11月3
    0日、同年12月31日交付系爭熱煤鍋爐、蒸汽鍋爐主爐，97
    年12月25日、98年1月31日完成裝配，惟因其遲延交付場地
    配置圖，致伊安裝鍋爐基地土木工程延宕，復遲延至98年2
    月25日始交付，同年9月27日完成試車，分別遲延261日、23
    9日，依系爭合約第11條第2項逾期交貨處以千分之1罰款，
    被上訴人應給付違約金490萬0,500元，並依民法第231條第1
    項之規定，賠償伊於遲延期間支出購買油料及煤炭之差價損
    失1,311萬7,321元，爰以之與伊所負債務相抵銷等語，資為
    抗辯。
三、原審就被上訴人之請求，判決：上訴人應給付被上訴人1,56
    5萬5,000元，及其中1,525萬元自99年1月16日起、另40萬5,
    000元自99年6月25日起，均至清償日止，各按年息5%計算之
    利息；並駁回被上訴人其餘之訴。上訴人就其敗訴部分聲明
    不服，提起上訴，經本院103年度重上字第21號（下稱重上
    ）判決駁回上訴，上訴人不服，提起第三審上訴，經最高法
    院廢棄重上判決，發回本院，上訴人聲明：(一)原判決不利
    於上訴人部分廢棄；(二)上廢棄部分，被上訴人第一審之訴
    及假執行之聲請均駁回。被上訴人答辯聲明：上訴駁回。
四、兩造不爭執事項（本院卷一第479-480頁）
  ㈠兩造於97年9月24日簽署系爭合約，約定：上訴人向被上訴人
    購買系爭蒸汽鍋爐、系爭熱煤鍋爐（泵浦加強到800萬）各1
    台，未稅總價金額為2,025萬元，分4期給付：簽約500萬元
    、交主爐500萬元、裝配完成試車500萬元、環測驗收尾款52
    5萬元，系爭蒸汽鍋爐97年12月31日交爐、98年1月31日完成
    ，系爭熱煤鍋爐97年11月30日交爐、97年12月25日完成（簽
    約日期97年9月24日買賣合約書見原審卷一第24-37頁，第89
    -114頁，第115-128頁）。
  ㈡上訴人交付簽約定金500萬元後，被上訴人曾分別於98年9月1
    7日、98年10月5日，送交主爐款500萬元、裝配完成試車款5
    00萬元、上開2筆貨款之應計營業稅額50萬元及簽約款之應
    計營業稅額25萬元，共1,075萬元之統一發票向上訴人請款
    ，上訴人將發票退回，未再付款。
  ㈢被上訴人於98年間將系爭蒸汽鍋爐、系爭熱煤鍋爐裝設在上
    訴人公司，上訴人已試車並使用，並於98年12月15日取得當
    時臺北縣政府環保局核發之系爭2鍋爐固定污染源操作許可
    證。
  ㈣被上訴人於98年11月4日出具承諾書記載：「霖昌公司對安裝
    工程掌握未盡確實造成完工期限延宕」。
五、被上訴人主張依兩造所訂97年9月24日買賣合約，上訴人尚
    積欠買賣價金1,565萬5,000元本息等情，為上訴人所否認，
    並以前詞置辯。本件經兩造於109年1月2日準備程序整理並
    協議爭點（本院卷一第480-481頁），玆分述如下（依論述
    先後調整順序）：
  ㈠系爭蒸汽鍋爐是否有本體不符規格、最大進氣量無法配合引
    風機排氣量致生風車振動、水容量不足18.2立方公尺、蒸氣
    量未達每小時20噸、引風機及鼓風機之電動機功率不符約定
    之瑕疵？
  ⒈上訴人主張系爭蒸汽鍋爐，有本體不符規格、最大進氣量無
    法配合引風機排氣量致生風車振動、水容量不足18.2立方公
    尺、蒸氣量未達每小時20噸、引風機及鼓風機之電動機功率
    不符約定之瑕疵等情，為被上訴人所否認。經查：
  ⑴依系爭合約第1條記載，上訴人向被上訴人訂購之產品為20噸
    燃煤蒸汽鍋爐（原審卷一第194頁）。系爭合約所附規格表
    則載：「鍋爐本體及省煤器1：20T；本體型號：STC-15K-AI
    I；水容量18立方公尺；鍋爐本體及省煤器2：20T；蒸汽鍋
    爐-熱回收3：20T；鼓風機入氣風車KW：22；引風車KW：75
    」（原審卷一第198-200頁）。鑑定證人即原審囑託鑑定系
    爭蒸汽鍋爐之中華鍋爐協會副秘書長楊家振則到場證稱：系
    爭蒸汽鍋爐本體銘牌20噸之標示沒有遭塗改之痕跡，並沒有
    被更改等語（原審卷二第264頁反面）。足證被上訴人所交
    付之系爭蒸汽鍋爐本體，依標示銘牌確為20噸。又系爭蒸汽
    鍋爐於98年10月19日進行空氣污染物檢測時，當時水之進料
    量及水蒸氣產量均為每小時16.08噸，其許可用量亦均為每
    小時20噸，有該檢測結果摘要附卷可稽（原審卷一第406頁
    ）。足認系爭蒸汽鍋爐確為最大蒸發量為每小時20噸之蒸汽
    鍋爐。
  ⑵依上訴人提出系爭蒸汽鍋爐操作說明所附電器控制箱體圖，
    固顯示原載「18T」貴康380V之標示，以手寫刪改為「20T」
    貴康380V（原審卷一第420頁）。惟依該控制箱供應業者即
    訴外人東煇機電股份有限公司出具之說明記載：「⒈依霖昌
    公司所提供之鍋爐馬力規格，18T與20T之電器規格是相同的
    ，最主要差別是在爐體部分，並非電控部分。⒉因電控部分
    從8T至25T有百分之80是相同的，如8T與10T、12T與15T電控
    部分設計上也是相同的」（原審卷二第7頁）。堪認系爭蒸
    汽鍋爐係使用通用於18噸、20噸鍋爐之電器控制箱，自難僅
    因系爭蒸汽鍋爐操作說明所附電器控制箱體圖所載18T經刪
    改為20T，即遽認系爭蒸汽鍋爐之鍋爐本體非20噸。至上訴
    人提出之被證23號標示銘牌照片（原審卷一第419頁），照
    片內物品之中文名稱部分，雖有「鍋爐省」之中文簡體字3
    字，惟該3字下方之英文名稱「ECONOMIZER」，中文翻譯為
    省媒器。堪認該銘牌乃系爭2鍋爐其中1台「鍋爐省煤器」之
    標示銘牌，而非鍋爐本體標示銘牌。上訴人執此主張系爭蒸
    汽鍋爐之鍋爐本體非20噸云云，並不足採。
  ⑶上訴人雖辯稱被上訴人提出之系爭蒸汽鍋爐最大進氣量無法
    配合引風機排氣量，而產生風車振動之瑕疵等情。然此經原
    審囑託中華鍋爐協會鑑定結果，系爭蒸汽鍋爐之引風機及送
    風機以最大燃燒運作時所引起之震動並非不協調所致，確因
    上訴人疏於保養未作平衡校正所致，於更換被上訴人所提供
    之風葉後並未震動等情，有中華鍋爐協會鑑定函在卷可稽（
    原審卷二第238頁說明㈣）。證人楊家振並到場具結證稱：
    「本件測試前準備時有發現有嚴重的震動，後來找到震動原
    因請被告（即上訴人，下同）去校正引風機並更換整組風葉
    葉片，正式測試的時候就沒有震動了」、「針對風機部分說
    明，因被告不修繕，所以才告知原告（即被上訴人，下同）
    願意花錢修繕」（原審卷二第265、267頁）。堪認被上訴人
    交付安裝之系爭蒸汽鍋爐引風機及送風機以最大燃燒運作時
    所引起之震動，並非不協調所致，而係上訴人疏於保養未做
    平衡校正所導致。再依系爭合約第13條約定，被上訴人僅就
    其施工或材料不良所致之故障，負保固責任，上訴人於因天
    災或操作不當所致之故障，得委由被上訴人修復，並按材料
    、成本計算費用，由上訴人支付修繕費等語（原審卷一第25
    頁）。足認系爭蒸汽鍋爐引風機及送風機之保養，並非被上
    訴人保固範圍，且保養義務應由上訴人自行負擔。即系爭蒸
    汽鍋爐之引風機及排風機以最大燃燒運作時所引起之震動，
    並非最大進氣量無法配合引風機排氣量，而係因上訴人疏於
    保養未做平衡校正所致，是亦難認被上訴人交付、裝配之系
    爭蒸汽鍋爐時，存有最大進氣量無法配合引風機排氣量致產
    生風車震動之瑕疵情形。
  ⑷上訴人復辯稱被上訴人交付安裝之系爭蒸汽鍋爐之水容量僅1
    3.7立方公尺，未達系爭合約工程圖說第2頁所約定之水容量
    18.2立方公尺，且系爭蒸汽鍋爐經鑑定後每小時水蒸氣蒸發
    量功能僅達10至12噸，非契約所約定蒸汽量可達20噸之蒸汽
    鍋爐等情。惟查，系爭蒸汽鍋爐經中華鍋爐協會於102年6月
    10日測試鑑定結果，認為該鍋爐水量本體為17立方公尺，加
    上省媒器2台（約4立方公尺），共約21立方公尺，有該中華
    鍋爐協會鑑定函在卷可稽（原審卷二第238頁說明㈡）。證
    人楊家振於原審並具結證稱：現場有2台鍋爐，1個為蒸汽鍋
    爐，1台為熱媒鍋爐，水容量兩造有爭議，我根據水容量（
    包含鍋爐本體及省煤器），蒸汽鍋爐是裝了1台省煤器，熱
    媒鍋爐不需要安裝省煤器，但是在熱媒鍋爐也安裝省煤器，
    因為效果比較好。熱媒鍋爐的省煤器節下之熱水也是給蒸汽
    鍋爐使用，所以鑑定意見水容量就將熱媒鍋爐之省煤器列
    為蒸汽鍋爐之附屬設備在內等語（原審卷二第264頁反面）
    。再依系爭合約附件第2頁、第3頁所載，省媒器1、2原即列
    載於20噸蒸汽鍋爐之細目清單內（原審卷一第28、29頁），
    堪認省媒器2台之水容量確均供系爭蒸汽鍋爐使用。則系爭
    蒸氣鍋爐之總水容量既為21立方公尺，並未少於系爭合約所
    約定之水容量18.2立方公尺，亦難認系爭蒸氣鍋爐有上訴人
    所指水容量不足之情形。
  ⑸被上訴人又辯稱系爭燃煤蒸汽鍋爐，經中華鍋爐協會鑑定於7
    公斤/平方公分操作下，每小時蒸發量無法達到20噸，顯有
    瑕疵等情。查系爭蒸汽鍋爐經中華鍋爐協會於102年6月10日
    測試鑑定時，於7公斤/平方公分操作下，每小時蒸發量無法
    達到20噸之情形，固有中華鍋爐協會鑑定函及鑑定報告在卷
    可稽（原審卷二第238-247頁）。惟系爭蒸汽鍋爐於98年10
    月19日進行空氣污染物檢測時，當日水之進料量及水蒸氣產
    量均為每小時16.08噸，水及水蒸氣之許可用量均為每小時2
    0噸，燃料煙媒之送料量為每小時2.17噸、許可用量為每小
    時2.70噸，有前述檢測結果摘要附卷可稽（原審卷一第406
    頁）。證人楊家振於原審則證稱：系爭蒸汽鍋爐於鑑定時，
    以上開方式操作無法達到每小時蒸發量20噸，係因煤炭燃燒
    會造成很大的黑煙，無法繼續燃燒，所以無法達到每小時20
    噸的蒸發量，另外上訴人當時因為用不到那麼多蒸汽，所以
    於鑑定時有強制停機2次，停機原因是因為使用量沒有那麼
    大，而系爭蒸汽鍋爐有黑煙，是因為煤炭燃燒一定會產生黑
    煙，要做除塵設備，除塵設備必須定期保養維護，如抽油煙
    機沒有保養，效能就會降低，若沒有保養，無法達到全新的
    效果相同，除塵設備是鍋爐的一部分，系爭蒸汽鍋爐會產生
    黑煙，是因為除塵設備不完善，上訴人主張有清潔，但依證
    人看的結果，清洗只能清洗表面，產生黑煙的結果是因為水
    膜除塵設備使用一段時間效能變差，水膜除塵設備看外表有
    使用2、3年之情形，水洗設備的水泵馬達運用久了，有間隙
    水壓變低，所以造成水洗設備水泵浦流量不足，且鍋爐在正
    常保養情形下，效能會逐年遞減，第1年會減少約20%，2年
    後沒有那麼嚴重，每年約遞減3%至5%，第1年鍋爐設備因無
    法清洗，所以第1年損耗會最大，其後就3%到5%，若沒有正
    常保養，第2年以後每年至少減少10%。雖然燃燒不完全也會
    產生黑煙，燃燒完全會產生較少的黑煙，因為煤炭燃燒一定
    會產生黑煙，燃燒不完全無法以肉眼看出，上訴人說明燃燒
    不完全，我同意，因為煤炭燃燒一定會產生黑煙，必須靠除
    塵設備減少黑煙量，當天測試系爭蒸汽鍋爐時，未用最大煤
    炭負載量去生產蒸氣，因為已經產生黑煙，所以無法用最大
    煤炭負載量去測試，系爭蒸汽鍋爐因為在使用，無法判斷內
    部分是否達到中華鍋爐協會於101年12月21日要求之清洗重
    點，但2組水膜除塵器外觀看來有清洗過，但內部無法判斷
    ，因該測試重點是在每小時20噸蒸發量，每小時必須要有3,
    000公斤的煤炭送料，但在送料過程中已經產生黑煙，所以
    未繼續測試，若不考慮黑煙問題，強制送料是可以達到每小
    段20噸蒸發量，不過這是針對新的爐子，現在安裝在上訴人
    廠區的鍋房若強制送料，且不考慮黑煙，也會將近有20噸的
    蒸發量等語（原審卷二第265-267頁反面）。足見系爭蒸汽
    鍋爐於被上訴人裝配完成，於98年10月19日交由上訴人進行
    空氣污染檢測時，以每小時2.17噸煙煤送量已可產出每小時
    16.08噸蒸氣量，系爭蒸汽鍋爐於試車使用近3年又8月之102
    年6月10日中華鍋爐協會檢測鑑定時，於以7公斤/平方公分
    操作下，雖無法達到每小時20噸蒸發量，係因於鍋爐效能逐
    年遞減，及上訴人於鑑定時不須使用到如此大量之蒸汽及產
    生黑煙，而黑煙係上訴人未適當清洗保養系爭蒸汽鍋爐之水
    膜除塵設備所致。上訴人執此辯稱被上訴人交付之系爭蒸汽
    鍋爐每小時蒸發量無法達到20噸云云，亦難足採。
  ⑹上訴人另辯稱：依被上訴人之鍋爐型錄，兩造約定系爭蒸汽
    鍋爐之輔機即引風機之電動機功率為90（KW），鼓風機之電
    動機功率為30（KW），惟被上訴人交付、裝配之系爭蒸汽鍋
    爐之引風機電動機功率僅有75（KW），鼓風機之電動機功率
    僅有22（KW）等情，並提出鍋爐型錄為憑（重上卷一第128-
    138頁）。查上開鍋爐型錄，記載型號「STC-20K-AII」蒸汽
    鍋爐之引風機電動機功率為90（KW），鼓風機之電動機功率
    為30（KW）（重上卷一第134頁），固與系爭合約記載引風
    機之電動機功率為75（KW），鼓風機之電動機功率為22（KW
    ）等語不符（原審卷一第30頁）。惟上訴人既稱系爭蒸汽鍋
    爐之引風機、鼓風機電動機功率與系爭合約所載並無不合，
    復就系爭2鍋爐之買賣以兩造於97年9月24日所立系爭合約為
    據一節，並不爭執（本院卷一第479頁），並於其上用印（
    原審卷一第25頁）。自難認被上訴人交付系爭蒸汽鍋爐之引
    風機、鼓風機之電動機有何瑕疵存在。
  ⒉以上，被上訴人交付、裝配之系爭蒸汽鍋爐，並無上訴人所
    指本體不符規格、最大進氣量無法配合引風機排氣量致生風
    車振動、水容量不足18.2立方公尺、蒸氣量未達每小時20噸
    、引風機及鼓風機之電動機功率不符約定之瑕疵情形。
  ㈡被上訴人就系爭2鍋爐之交付、安裝，是否給付遲延？有無可
    歸責性？
  ⒈按給付有確定期限者，債務人自期限屆滿時起，負遲延責任
    。給付無確定期限者，債務人於債權人得請求給付時，經其
    催告而未為給付，自受催告時起，負遲延責任。債務人遲延
    者，債權人得請求其賠償因遲延而生之損害。民法第229條
    第1項、第2項前段、第231條第1項分別定有明文。又債權人
    已證明有債之關係存在，並因債務人不履行債務而受有損害
    ，即得請求債務人負債務不履行責任。倘債務人抗辯損害之
    發生為不可歸責於己之事由所致，應由其負舉證責任，如未
    能舉證證明，即不能免責（最高法院107年度台上字第638號
    民事判決要旨參照）。
  ⒉依系爭合約第3條約定，系爭熱煤鍋爐應於97年11月30日交付
    主爐，97年12月25日完成裝配，系爭蒸汽鍋爐應於97年12月
    31日交付主爐、98年1月31日完成裝配（原審卷一第24頁）
    ，兩造對此並不爭執（本院卷二第33頁）。上訴人辯稱被上
    訴人於98年2月25日始交付系爭2鍋爐之主爐，被上訴人對此
    亦不爭執（重上卷三第282頁）。且系爭2鍋爐之裝配均於同
    年9月27日始經中華鍋爐協會完成竣工檢查等情，亦有中華
    鍋爐協會出具之竣工檢查結果報告表為憑（原審卷二第23、
    24頁）。是上訴人抗辯被上訴人就系爭2鍋爐之交付及完成
    裝配，均已逾系爭合約所約定之履行期限，自非無憑。被上
    訴人主張此係不歸責於已之事由所致，揆諸上開說明，自應
    由被上訴人就此負舉證責任。
  ⒊被上訴人主張：上訴人延宕至97年12月14日完成系爭2鍋爐安
    裝基座土木工程之水泥澆灌，並於農曆年前通知被上訴人於
    農曆年後前來確認，雙方確認後約定於98年2月10日開始安
    裝，被上訴人於98年2月25日交付系爭2鍋爐之主爐係屬合理
    ，被上訴人未經上訴人通知前無從進入廠房，於受通知前亦
    毋需急於完成可即時作成之鍋爐檢查，被上訴人並無拖延理
    由及情形；上訴人既未於97年11月30日前完成安裝基座土木
    工程，被上訴人自無從於該日交付系爭熱煤鍋爐，並於同年
    12月25日完成裝配事宜，則系爭蒸汽鍋爐之交付、裝配完成
    日期自隨之延宕，應認兩造關於系爭2套鍋爐交付及裝配完
    成期限之約定已失其效力，被上訴人就系爭2鍋爐之給付義
    務即屬未定期限，則被上訴人於98年2月25日交付系爭2套鍋
    爐之主爐，難認有給付遲延等情。上訴人則予否認，並辯稱
    於97年12月15日即通知被上訴人進場等語。
  ⒋依系爭合約附件第11頁記載，鍋爐房場地提供及安裝基座土
    木工程施作，鍋爐房高度應配合鍋爐設備高度與煤炭運輸車
    及除塵設備高度搭建，為上訴人依約應負擔之義務（原審卷
    一第37頁）。堪認被上訴人於上訴人基座安裝完成前，無法
    依約交付系爭2鍋爐，確無可歸責性。惟上訴人於97年12月1
    4日基座安裝完成後，系爭熱煤鍋爐之約定裝配日（97年12
    月25日）尚未屆至，系爭蒸氣鍋爐之約定交付（97年12月31
    日）、裝配日（98年1月31日），均未屆期，即被上訴人依
    系爭合約所負給付義務，並非無確定期限，被上訴人主張須
    由上訴人定期催告而被上訴人未如期交付，被上訴人始負給
    付遲延責任云云，並不足採。再依被上訴人所提鍋爐明細表
    ，系爭熱煤鍋爐於97年12月3日始構造檢查合格，系爭蒸氣
    鍋爐於98年2月11日始構造檢查合格（原審卷一第379、381
    頁），均已逾系爭合約第3條約定之交付期限。證人即長一
    起重有限公司負責人趙金龍於原審並到場證稱：「（原告如
    何指示你？）是鍋爐安裝，燒煤炭，有兩座，一座是熱煤，
    一座是蒸汽鍋爐。原告要我負責安裝定位，安裝鍋爐定位在
    原告指定之地方，也就是基座上，鍋爐零件相當多無法一一
    說明。我是作安裝及運輸的工作。安裝要分好幾個階段，我
    負責的我全部都有完成，包括底座定位接著爐底定位、配件
    定位，我分好幾天去裝的，第一次是九十八年二月十日，第
    二次是九十八年二月十二日，第三次是九十八年二月二十一
    日、九十八年二月二十四日，二月二十五日完成，這是我根
    據之前向原告請款資料確認之日期」等語（原審卷二第37-3
    8頁）。顯示被上訴人就系爭蒸氣鍋爐於98年2月11日構造檢
    查合格後，方開始履行交付之義務。此外，被上訴人就上訴
    人於農曆年前始通知被上訴人於農曆年後前來確認於98年2
    月10日開始安裝一節，既為上訴人所否認，被上訴人就此並
    不能舉證以實其說，則扣除上訴人本應於97年11月30日前完
    成、卻於97年12月14日始完成基座安裝之14日後，被上訴人
    迄98年2月25日交付系爭2鍋爐，已逾約定之給付期限，且不
    能證明有不可歸責之事由，自應負給付遲延責任。
  ⒌另按因契約互負債務者，於他方當事人未為對待給付前，得
    拒絕自己之給付，民法第264條第1項前段著有明文。次按民
    法第264條規定之同時履行抗辯權，除當事人基於同一雙務
    契約而生互為對待給付或互為對價關係之債務有其適用外，
    倘當事人因契約而互負之債務，其兩債務之對立，在實質上
    有履行之牽連關係，基於誠信及公平原則，亦非不得類推適
    用該條關於同時履行抗辯之規定。是債務人得主張同時履行
    抗辯者，未行使其抗辯權前，固可發生遲延責任，然於其合
    法提出同時履行之抗辯後，其遲延責任即溯及免除（最高法
    院106年度台上字第2048號民事判決、107年度第8次民事庭
    會議決議參照）。
　⒍上訴人辯稱被上訴人遲延交付系爭2鍋爐後，就系爭熱煤鍋爐
    之交付至施工需25日，其於98年2月25日交付，應於98年3月
    22日完成裝配，卻遲至98年9月27日完成裝配；另就系爭蒸
    汽鍋爐交付至完成需31日，其於98年2月25日交付，應於98
    年3月28日完成裝配，卻遲至98年9月27日完成裝配，均屬遲
    延等情。被上訴人則主張上訴人於簽約後，因燃油價格滑落
    ，而故意延滯其應盡土木工程之義務，且就依約所負11項義
    務（原審卷一第37頁），於98年5月間始完成第1項義務，並
    就第二期款迄今未給付，被上訴人得主張同時履行抗辯，又
    被上訴人於98年8月間已完裝試車完妥，係配合上訴人要求
    於假日檢查，才於98年9月27日安排檢查，自不負遲延責任
    等語。
  ⒎查被上訴人就系爭熱煤鍋爐於98年2月25日交付，依約交付至
    完成裝配所需25日施工時間，固應於98年3月22日完成裝配
    ；另就系爭蒸汽鍋爐於98年2月25日交付後，依約交付至完
    成裝配所需31日施工時間，固應於98年3月28日完成裝配；
    卻均遲至98年9月27日始經中華鍋爐協會完成裝配之竣工檢
    查，而有遲延情形。惟依上訴人所提之連俊實業有限公司估
    價單及工地作業日報表所示，上訴人係委由連俊實業有限公
    司自98年3月17日起挖掘煤炭倉，迄至98年5月5日始完成煤
    炭倉挖掘廢土之運棄（原審卷二第15-116頁），此並經證人
    即連俊實業有限公司負責人連金生到場證述屬實（原審卷二
    第39頁）。再依上訴人提出由被上訴人製作之場地配置圖所
    示（原審卷一第397頁），煤炭倉與系爭2鍋爐相關設備裝置
    地點僅相距4公尺，而系爭2鍋爐構件，其中空預器及省媒器
    各高約7公尺、6.5公尺，多管除塵器各高約5.2公尺、6.2公
    尺，水膜除塵器及基礎座均高約13.3公尺，吊車作業需比設
    備安全後總高多1公尺空間。則在被上訴人安裝主爐後，上
    訴人挖掘煤炭倉時，實難期被上訴人在該廠區內同時施作鍋
    爐主爐以外相關設備之安裝工程。則自98年3月17日起至同
    年5月5日止，上訴人施作煤炭倉挖掘工程期間內，被上訴人
    未將鍋爐相關構件裝配完成，尚非可歸責於被上訴人。再依
    系爭合約第6條付款方式之約定，上訴人應於簽約時付款500
    萬元、交主爐時付款500萬元、裝配完成試車時付款500萬元
    、環測驗收時支付尾款525萬元（原審卷一第24頁）。即被
    上訴人於98年2月25日交付系爭2鍋爐時，上訴人就500萬元
    之交主爐款項給付期限已經屆期，惟上訴人迄今仍未給付，
    則若容任上訴人得拒不給付上開500萬元交主爐款項，而仍
    要求被上訴人須先完成系爭2鍋爐之裝配工作，顯然無法達
    到兩造締約時合意被上訴人得於上訴人分期給付價金時，分
    段履約以紓解資金壓力之意旨。揆諸前開說明，被上訴人以
    其完成裝配系爭2鍋爐，與上訴人所負交主爐款項500萬元之
    給付義務，在實質上有履行之牽連關係，基於誠信原則，主
    張類推適用同時履行抗辯之規定，自屬可採。從而，被上訴
    人既於108年6月25日以民事陳述意見狀，主張就上訴人所負
    500萬元交主爐款之給付義務，行使同時履行抗辯（本院卷
    一第73、85頁），應認被上訴人就其完成裝配系爭2鍋爐所
    負遲延責任，已溯及免除。
  ㈢系爭合約是否仍有效存在？
  ⒈查上訴人於本件言詞辯論期日主張毋須支付尚欠買賣價金之
    理由，為先依系爭合約第11條、民法第359條之規定解除契
    約，如解除契約不合法，則主張減少價金，再為抵銷抗辯，
    其他不再主張等語（本院卷二第32頁）。顯示上訴人已不主
    張系爭合約因兩造意思表示未合致而不成立，亦不主張以不
    完全給付解除契約，先予敘明。
  ⒉上訴人主張依民法第359條之規定解約部分：
    承前述，被上訴人交付、裝配之系爭蒸汽鍋爐並無上訴人所
    指本體不符規格、最大進氣量無法配合引風機排氣量致生風
    車振動、水容量不足18.2立方公尺、蒸氣量未達每小時20噸
    、引風機及鼓風機之電動機功率不符約定之瑕疵。上訴人以
    此為由，主張依民法第359條之規定，分別於103年3月5日、
    103年4月10日當庭表示解除契約（重上卷一第58、92頁背面
    ），為無理由，自不生解約之效力。
  ⒊上訴人主張依系爭合約第11條之約定解約部分：
  ⑴依系爭合約第11條固約定：交貨期限如有特殊原因，乙方提
    前向甲方告知，經甲方同意可得順延。逾期交貨如超一天應
    接受上訴人處以千分之一罰款，最高以百分之五為限，並解
    除合約，並應賠償上訴人之損失等語。
  ⑵上訴人辯稱其業於98年4月15日以被上訴人裝機交期遲延，具
    函表示解除契約，且於同年月28日由被上訴人之代理人賴圳
    卿簽收等情，並提出通知函為證（原審卷一第136頁）。惟
    被上訴人否認授權賴圳卿代理簽收該通知函。查賴圳卿業於
    同年5月2日以信函通知上訴人，表示退回上開簽收之通知函
    ，無法處理之旨（原審卷一第142條）。證人賴圳卿並到場
    證稱：「霖昌沒有託我，我就是介紹生意有成交我才能拿到
    紅包」、「我簽了這個，認為這是沒有什麼重要的東西，就
    放在一邊，並沒有轉交給被上訴人」等語（重上卷二第157
    頁背面、第160頁）。顯示賴圳卿並非被上訴人之代理人，
    且未將解約通知函送達被上訴人。被上訴人主張上訴人上開
    解除契約之意思表示未送達被上訴人而不生解約之效力，亦
    屬可採。況上訴人曾於98年5月5日、同年月6日發函予被上
    訴人，尚請被上訴人注意妥善安全裝置系爭2鍋爐等語（原
    審卷一第137-141頁），亦徵上訴人對被上訴人並未行使解
    除契約之意思表示。
  ⑶又被上訴人業於98年2月25日交付系爭2鍋爐之主爐，並於98
    年9月27日前將系爭2鍋爐相關配件完成裝配，自98年9月28
    日開始進行固定污染源操作許可申請之試車，有上訴人提出
    之試車資料表可稽（原審卷一第404-405頁）。上訴人亦自
    陳就系爭2鍋爐已試車並使用中（本院卷一第480頁）。則上
    訴人於被上訴人完成交付、裝配系爭2鍋爐，並受領使用後
    ，始於本件主張被上訴人遲延交貨，並依系爭合約第11條約
    定解除契約，實有權利濫用而顯失公平之情形，自不合法，
    不生解約之效力。
  ⒋以上，上訴人主張依民法第359條之規定、系爭合約第11條之
    約定解除契約，均無理由，自不生解約之效力，應認系爭合
    約仍有效存在。
 ㈣被上訴人得否依系爭合約請求上訴人給付買賣價金？金額若干
   ？
　 承前所述，系爭合約仍有效存在，未經上訴人合法解約，亦
   無上訴人所指瑕疵，而無從減少價金。被上訴人依系爭合約
   之約定，主張上訴人負有給付被上訴人交爐款500萬元、裝配
   完成試車款500萬元及環測驗收尾款525萬元（共計1,525萬元
   ），並加計依總價款5%計算之營業稅額101萬2,500元，共計1
   ,626萬2,500元之義務，尚非無憑。
 ㈤上訴人得否依系爭合約第11條之約定，請求被上訴人給付違約
   金490萬0,500元？
 ⒈按當事人得約定債務人於債務不履行時，應支付違約金。違約
   金，除當事人另有訂定外，視為因不履行而生損害之賠償總
   額。其約定如債務人不於適當時期或不依適當方法履行債務
   時，即須支付違約金者，債權人除得請求履行債務外，違約
   金視為因不於適當時期或不依適當方法履行債務所生損害之
   賠償總額。民法第260條定有明文。又依系爭合約第11條約定
   ：交貨期限如有特殊原因，乙方提前向甲方告知，經甲方同
   意可得順延。逾期交貨如超一天應接受上訴人處以千分之一
   罰款，最高以百分之五為限，並解除合約，並應賠償上訴人
   之損失等語。即兩造既約定除逾期罰款外，上訴人仍得請求
   被上訴人賠償損失。依上規定，堪認上開逾期罰款，具有懲
   罰性違約金之性質。
 ⒉承前所述，系爭熱煤鍋爐依約應於97年11月30日交付主爐，被
   上訴人迄98年2月25日始交付，扣除上訴人於97年12月14日始
   完成基座安裝，被上訴人就系爭熱煤鍋爐之交貨合計遲延73
   日（計算式：12月共31日＋1月共31日＋2月共25日－14日＝73日
   ）。另系爭蒸汽鍋爐依約應於97年12月31日交付主爐，被上
   訴人迄98年2月25日始交付，被上訴人就系爭蒸汽鍋爐之交貨
   合計遲延56日（計算式：1月共31日＋2月共25日＝56日）。又
   依系爭合約總價（未稅）為2,025萬元，據此計算系爭合約第
   11條所定逾期交貨每日罰款為2萬0,250元，最高以101萬2,50
   0元為限。則被上訴人就系爭熱煤鍋爐之交貨遲延73日，就系
   爭蒸汽鍋爐之交貨遲延56日，扣除其中重疊之56日，以每日
   罰款2萬0,250元計，為147萬8,250元〔計算式：2萬0,250元×
   （73＋56－56）＝147萬8,250元），已超過系爭合約約定之罰款
   限制101萬2,500元。則縱上訴人主張被上訢人有遲延交付場
   地配置圖之情形，上訴人主張依系爭合約第11條約定，得請
   求被上訴人給付逾期交貨之罰款應為101萬2,500元。逾此部
   分之請求，為無理由。
 ㈥上訴人得否依民法第231條第1項規定、系爭合約第11條後段約
   定，請求被上訴人賠償其遲延交付及裝配系爭2鍋爐期間購買
   油料、煤炭之差價損害1,311萬7,321元？
 ⒈按債務人遲延者，債權人得請求其賠償因遲延而生之損害，民
   法第231條第1項定有明文。次依系爭合約第11條約定：交貨
   期限如有特殊原因，乙方提前向甲方告知，經甲方同意可得
   順延。逾期交貨如超一天應接受上訴人處以千分之一罰款，
   最高以百分之五為限，並解除合約，並應賠償上訴人之損失
   。
 ⒉上訴人主張因被上訴人遲延交付及裝配系爭2鍋爐，自98年1月
   起至98年9月止，受有如附件所示支出購買油料及煤炭之差價
   損害1,311萬7,321元，並提出發票、煤炭報價單、歷史圖、
   比較表為證（原審卷一第342-369、415-418頁）。而被上訴
   人就98年1月起至98年2月25日止，應負交付系爭2鍋爐之遲延
   責任，就完成裝配系爭2鍋爐部分，則不負遲延責任，已如前
   述。則上訴人依民法第231條第1項規定、系爭合約第11條後
   段約定，請求被上訴人賠償自98年1月起至98年2月25日止，
   購買油料、煤炭之差價損害，以上訴人所提上開期間之發票
   、煤炭報價單、歷史圖、比較表計算（原審卷一第248-273、
   415-418頁），上訴人固受有如附表所示之購買油料、煤炭之
   差價損害合計47萬2,263元（11萬3,740元＋35萬8,523元）。
   惟被上訴人業於98年11月4日出具承諾書予上訴人，表示為彌
   補工期延宕對上訴人所造成之損失，同意折讓總價金3％即60
   萬7,500元（原審卷一第234-235頁，本院卷一第180頁），堪
   認上訴人因被上訴人自98年1月起至98年2月25日止，遲延交
   貨所受購買油料、煤炭之差價損害，已因被上訴人折讓總價
   金3％而獲得填補。從而，上訴人依民法第231條第1項規定及
   系爭合約第11條後段約定，請求被上訴人賠償其遲延交付及
   裝配系爭2鍋爐期間購買油料、煤炭之差價損害1,311萬7,321
   元，為無理由。
 ㈦上訴人得否以上㈤、㈥所示債權與被上訴人對其之㈣買賣價金債
   權，主張抵銷？
 ⒈按二人互負債務，而其給付種類相同，並均屆清償期者，各得
   以其債務，與他方之債務，互為抵銷，民法第334條第1項前
   段定有明文。
 ⒉承前所述，上訴人依系爭合約之約定，負有給付被上訴人交爐款500萬元、裝配完成試車款500萬元及環測驗收尾款525萬元（共計1,525萬元），並加計依總價款5%計算之營業稅額1,01萬2,500元，共計1,626萬2,500元之義務；惟上訴人得依系爭合約第11條約定，以對被上訴人之逾期罰款債權101萬2,500元主張抵銷；再扣除被上訴人於98年11月4日同意折讓總價3％即60萬7,500元（原審卷一第234-235頁，本院卷一第180頁）；被上訴人依系爭合約之約定，得請求上訴人給付價金1,464萬2,500元（1,626萬2,500元－101萬2,500元－60萬7,500元＝1,464萬2,500元）。又依系爭合約第6條付款方式之約定，上訴人應於簽約時付款500萬元、交主爐時付款500萬元、裝配完成試車時付款500萬元、環測驗收時支付尾款525萬元，且系爭2鍋爐業於98年12月15日取得當時臺北縣政府環保局核發之固定污染源操作許可證，已如前述。惟被上訴人就上開價金僅請求自99年1月16日起按法定利率計算利息，經核與被上訴人委託張至剛律師於99年1月5日寄送（九十九）台至律字第01051號律師函，催告上訴人於文到10日內給付1,525萬元，經上訴人於同日收受一節相符，並有前開律師函、收件回執可稽（原審卷一第49-51頁）。是被上訴人請求上訴人給付上開價金1,464萬2,500元，及自99年1月16日起算法定遲延利息，為有理由。逾此部分之請求，為無理由。
六、綜上所述，被上訴人依系爭合約，請求上訴人給付1,464萬2
    ,500元，及自99年1月16日起至清償日止，按年息5％計算之
    利息，為有理由，應予准許。逾此部分之請求，為無理由，
    應予駁回。從而原審就超過上開應予准許部分，為上訴人敗
    訴之判決，自有未洽，上訴意旨指摘原判決此部分不當，求
    予廢棄改判，為有理由，爰由本院廢棄改判如主文第二項所
    示。至於上開應准許部分，原審為上訴人敗訴之判決，並無
    不合。上訴人仍執陳詞，指摘原判決此部分不當，求予廢棄
    改判，為無理由，應駁回其上訴。
七、本件事證已臻明確，兩造其餘之攻擊或防禦方法及所用之證
    據，經本院斟酌後，認為均不足以影響本判決之結果，爰不
    逐一論列，併此敘明。
八、據上論結，本件上訴為一部有理由、一部無理由，依民事訴
    訟法第450條、第449條第1項、第79條，判決如主文。
中　　華　　民　　國　　109 　年　　10　　月　　6 　　日
                  民事第十一庭
                      審判長法  官  李慈惠
                            法  官  謝永昌
                            法  官  陳婷玉
正本係照原本作成。
如不服本判決，應於收受送達後20日內向本院提出上訴書狀，其
未表明上訴理由者，應於提出上訴後20日內向本院補提理由書狀
（均須按他造當事人之人數附繕本）上訴時應提出委任律師或具
有律師資格之人之委任狀；委任有律師資格者，另應附具律師資
格證書及釋明委任人與受任人有民事訴訟法第466 條之1第1項但
書或第2項（詳附註）所定關係之釋明文書影本。
中　　華　　民　　國　　109 　年　　10　　月　　7 　　日
　　　　　　　　　　　　　
　　　　　　　　　　　　　  書記官  黃麗玲
附註：
民事訴訟法第466條之1（第1項、第2項）：
對於第二審判決上訴，上訴人應委任律師為訴訟代理人。但上訴
人或其他法定代理人具有律師資格者，不在此限。
上訴人之配偶、三親等內之血親、二親等內之姻親，或上訴人為
法人、中央或地方機關時，其所屬專任人員具有律師資格並經法
院認為適當者，亦得為第三審訴訟代理人。